ACORDAO-COMPLETO-2346242

ACÓRDÃO 584/2019 ATA 8/2019 - PLENÁRIO

VISTOS, relatados e discutidos estes autos de representação, com pedido de cautelar suspensiva, formulada pela Maciel Auditores S/S sobre possíveis irregularidades na Concorrência Corporativa nº 1/2018 conduzida pelo Departamento Regional do Senai no Estado de Minas Gerais (Senai-MG) e pelo Departamento Regional do Sesi no Estado de Minas Gerais (Sesi-MG) , sob o tipo técnica e preço, com vistas à contratação de serviços especializados de auditoria externa independente para a auditoria e a emissão de parecer sobre as demonstrações contábeis ou financeiras em prol das entidades do Sistema Fiemg no exercício de 2018;
	ACORDAM os Ministros do Tribunal de Contas da União, reunidos em Sessão do Plenário, ante as razões expostas pelo Redator, em:
	9.1. conhecer da representação autuada no bojo do TC Processo 006.994/2018-0 (apenso) para, no mérito, considerá-la parcialmente procedente, além de considerar também parcialmente procedente a representação autuada neste TC Processo 010.234/2018-7 (já preliminarmente conhecida pelo Acórdão 904/2018-TCU-Plenário) ;
	9.2. conhecer do agravo interposto pelo Serviço Social da Indústria de Minas Gerais e pelo Serviço Nacional de Aprendizagem Industrial de Minas Gerais em face do despacho acostado à Peça 8 destes autos, com o referendo dado pelo Acórdão 904/2018-TCU-Plenário, nos termos do art. 289 do Regimento Interno do TCU, para, no mérito, rejeitá-lo;
	9.3. considerar prejudicado, por perda de objeto, o pedido de cautelar suspensiva formulado pela JK Auditores S/S Ltda. - EPP no bojo do TC Processo 006.994/2018-0;
	9.4. determinar, nos termos do art. 45 da Lei nº 8.443, de 1992 que, no prazo de 15 (quinze) dias, contados da ciência desta deliberação, o Departamento Regional do Senai no Estado de Minas Gerais e o Departamento Regional do Sesi no Estado de Minas Gerais adotem as providências cabíveis para a efetiva anulação da Concorrência Corporativa nº 1/2018, com todos os atos de execução inerentes ao decorrente Contrato nº 113.793/2018 celebrado com a Ernst & Young Auditores Independentes S/S, em face da ofensa aos princípios da motivação, da publicidade, da isonomia e da busca da proposta mais vantajosa para a administração, além do cerceamento ao caráter competitivo do certame, devendo o Sesi-MG e o Senai-MG informarem o TCU sobre o efetivo cumprimento dessa medida, no prazo de 20 (vinte) dias, contados da ciência desta deliberação;
	9.5. manter a cautelar suspensiva deferida pelo Acórdão 904/2018-TCU-Plenário; 
	9.6. determinar que a unidade técnica adote as seguintes medidas:
	9.6.1. autue o devido processo apartado de representação, por cópia integral destes autos, aí incluídas as Peças 84, 85 e 86, e nele promova a aprofundada avaliação sobre a regularidade e a economicidade da contratação emergencial da Ernst & Young pelo Sesi-MG e Senai-MG, ante o possível superfaturamento em comparação com os aludidos contratos, além dos demais parâmetros de mercado, já que, por exemplo, o Contrato nº 113.793/2018 celebrado entre o Sesi-Senai e a Ernst & Young, a partir da aludida Concorrência nº 1/2018, preveria a duração de 12 meses sob o valor total de R$ 979.999,92, com o valor mensal de R$ 81.666,66, enquanto o anterior contrato com a Maciel Auditores preveria a duração de 50 meses sob o valor total de R$ 373.944,00, com o valor mensal de R$ 7.478,88, devendo a referida avaliação se estender, também, sobre o possível descumprimento à cautelar suspensiva outrora deferida pelo TCU por meio do Acórdão 904/2018-TCU-Plenário, entre outras irregularidades porventura identificadas nos autos;
	9.6.2. envie a cópia deste Acórdão, acompanhado do Relatório e da Proposta de Deliberação que o fundamenta, aos seguintes destinatários:
	9.6.2.1. ao Departamento Regional do Senai no Estado de Minas Gerais e ao Departamento Regional do Sesi no Estado de Minas Gerais, para ciência e efetivo cumprimento ao item 9.4 deste Acórdão; 
	9.6.2.2. à Procuradoria da República no Estado de Minas Gerais, para ciência e eventuais providências; e
	9.6.3. promova o arquivamento do presente processo, nos termos do art. 169, V, do RITCU, sem prejuízo de efetuar o monitoramento da determinação prolatada pelo item 9.4 deste Acórdão.

Representação, com pedido de medida cautelar, sobre possíveis irregularidades em concorrência com vistas à contratação de serviços especializados de auditoria externa independente em prol das entidades do Sistema Fiemg, no exercício de 2018.

Departamento Regional do Senai no Estado de Minas Gerais (Senai-MG) e Departamento Regional do Sesi no Estado de Minas Gerais (Sesi-MG).

3. Representante: Maciel Auditores S/S (CNPJ 13.098.174/0001-80).

13.1. Ministros presentes: José Mucio Monteiro (Presidente), Raimundo Carreiro, Ana Arraes e Bruno Dantas.
13.2. Ministros-Substitutos convocados: Marcos Bemquerer Costa e André Luís de Carvalho (Relator).
13.3. Ministro-Substituto presente: Weder de Oliveira.

ACORDAO-COMPLETO-2383837

Acórdão 3060/2019 - Plenário

ANDRÉ DE CARVALHO

Trata-se de representação, com pedido de cautelar suspensiva, formulada pela Maciel Auditores S/S sobre possíveis irregularidades na Concorrência Corporativa nº 1/2018 conduzida pelo Departamento Regional do Senai no Estado de Minas Gerais (Senai-MG) e pelo Departamento Regional do Sesi no Estado de Minas Gerais (Sesi-MG) , sob o tipo técnica e preço, com vistas à contratação de serviços especializados de auditoria externa independente para a auditoria e a emissão de parecer sobre as demonstrações contábeis ou financeiras em prol das entidades do Sistema Fiemg no exercício de 2018. 
2. 	Após a análise final do feito, o auditor federal da Sec-MG consignou o seu parecer conclusivo à Peça 87 nos seguintes termos:
	" (...) 2. Apenso a estes autos está o TC Processo 006.994/2018-0, que trata de representação acerca de possíveis irregularidades ocorridas no âmbito do Serviço Social da Indústria de Minas Gerais (SESI/DRMG) e Serviço Nacional do Aprendizado Industrial de Minas Gerais (SENAI/DRMG) , relacionadas a decisões e procedimentos adotados no processo licitatório promovido pela FIEMG na modalidade Concorrência Corporativa nº 1/2018, tipo Técnica e Preço, tendo por objeto a contratação de empresa especializada, visando à prestação de serviços de auditoria externa independente, para auditagem e emissão de parecer das demonstrações contábeis/financeiras das entidades que compõem o Sistema FIEMG, relativas ao exercício social de 2018.
	3.	A situação em relação às licitações e contratos é a seguinte:
	Processo
	Licitação
	Contratado
	Denunciante/
Representante
	Motivo

	TC Processo 010.234/2018-7
	Concorrência Corporativa 12/2016
	Maciel Auditores S/S Ltda.
	-
	Rescisão indevida do contrato firmado com a Maciel S/S.

	TC Processo 006.994/2018-0
	Concorrência Corporativa 1/2018
	Ernst & Young Auditores Independentes
	JK Auditores S/S Ltda.
	Cláusulas restritivas no edital da licitação.

	Histórico de tramitação dos autos e seu apenso (TC Processo 006.994/2018-0) 
	4. Em síntese, o presente processo (TC Processo 010.234/2018-7) teve a seguinte cronologia processual:
	a) instrução inicial (peça 5) desta Secex-MG, na qual se discutiu a rescisão do contrato celebrado entre a Maciel Auditores S/S Ltda. e o Sesi/MG e Senai/MG (decorrente da Concorrência Corporativa 12/2016) , e realização da Concorrência Corporativa 1/2018 para substituição do referido contrato, com proposta de concessão de medida cautelar (com anuência do relator) , para que fossem suspensos todos os atos inerentes à Concorrência Corporativa 1/2018;
	b) Despacho do Relator (peça 8) , concedendo a cautelar para que todos os atos relativos à Concorrência Corporativa 1/2018 fossem suspensos, determinando as oitivas do Sesi-MG/Senai-MG e da empresa Ernst & Young Auditores para se manifestarem acerca dos indícios de irregularidades da Concorrência Corporativa 1/2018 e, especialmente, quanto à falta de motivação no tocante à rescisão do Contrato 101.726/2016 e a realização de licitação para a subsequente contratação de empresa a preço bastante superior ao anteriormente contratado; e apensamento deste processo (TC Processo 010.234/2018-7) ao TC Processo 006.994/2018-0 para análise em conjunto e em confronto;
	d) interposição, por parte do Sesi/Senai, de agravo (peças 15 a 23) contra a cautelar concedida pelo Tribunal; e
	d) análise do agravo e das respostas às oitivas (peça 37) por esta Secex-MG, onde se propôs que a cautelar fosse revogada, haja vista estar devidamente justificada a rescisão do Contrato 101.726/2018, firmado com a Maciel Auditores;
	5. Em face do agravo interposto, não foi possível apensar o TC Processo 010.234/2018-7 ao TC Processo 006.994/2018-0 por recusa do sistema informatizado do Tribunal. O sistema informava que, enquanto não fosse emitida decisão de mérito do agravo interposto no TC Processo 010.234/2018-7 não seria possível apensá-lo ao TC Processo 006.994/2018-0.
	6.	O TC Processo 006.994/2018-0 teve a seguinte cronologia processual:
	a) instrução inicial (peça 3 do TC Processo 006.994/2018-0) desta Secex-MG com proposta (anuída pelo Relator) de oitiva do Sesi/Senai e diligência ao Sesi/Senai;
	b) informações e respostas das oitivas e diligência (peças 28, 29, 32, 37 a 42, do TC Processo 006.994/2018-0) ;
	c) instrução (peça 43 do TC Processo 006.994/2018-0) com proposta de que a cautelar (concedida inicialmente no TC Processo 010.234/2018-7) fosse mantida, face ao entendimento de que as irregularidades denunciadas no TC Processo 006.994/2018-0 se confirmaram, bem como da realização de oitiva da Ernst & Young e de audiência dos Srs. Cláudio Marcassa (diretor do Senai/MG) , Lúcio José de Figueiredo Sampaio (diretor do Sesi/MG) e Bruno de Oliveira Lacerda (presidente da Comissão Permanente de Licitação Integrada - Coperli) .
	7.	Note-se que esta unidade técnica propôs a revogação da concessão de cautelar nestes autos (TC Processo 010.234/2018-7) , por entender estar correta a rescisão do contrato firmado com a Maciel. Por outro lado, propôs no TC Processo 006.994/2018-0, que tem o mesmo Relator, a manutenção da cautelar por entender procedentes as irregularidades denunciadas pela JK Auditores na Concorrência Corporativa 1/2018.
	8.	Nessa toada, os TCs Processo 010.234/2018-7 e Processo 006.994/2018-0 foram enviados ao Gabinete do Relator, ocasião em que foi relatada, inclusive, a razão do não apensamento do TC Processo 010.234/2018-7 ao TC Processo 006.994/2018-0.
	9.	Face a esta divergência, o Relator devolveu os dois processos para análise em conjunto, solicitando proposta desta unidade técnica em relação à manutenção ou revogação da cautelar, que suspendeu a continuidade do contrato firmado entre o Sesi/Senai e a Ernst & Young Auditores, no âmbito da Concorrência Corporativa 1/2018. Foi determinado, ainda, que, caso não fosse possível o apensamento do TC Processo 010.234/2018-7 ao TC Processo 006.994/2018-0, fosse realizado o apensamento inverso (peça 49, p. 1) .
	10. Reenviado os autos à esta Secex/MG, foi promovido o apensamento do TC Processo 006.994/2018-0 ao TC Processo 010.234/2018-7.
	11. Cabe esclarecer, ainda, que o presente processo (TC Processo 010.234/2018-7) foi autuado como denúncia e o Relator determinou (peça 8) , tendo em vista estarem preenchidos os requisitos previstos no art. 113, § 1º, da Lei nº 8.666, de 1993, que a sua natureza fosse alterada para representação.
	12. A mudança na natureza no TC Processo 010.234/2018-7, de denúncia para representação, não foi possível por vedação do próprio sistema do Tribunal. Assim, os presentes autos estão sendo tratados como representação, apesar de, originariamente, ter sido autuado como denúncia.
	13. Em relação aos fatos denunciados nestes autos (TC Processo 010.234/2018-7) , ratifica-se a análise feita por esta unidade técnica (peça 37) , mantendo-se o entendimento de que restam justificados a rescisão do Contrato 101.726/2016, firmado entre a Maciel Auditores e o Sesi/Senai.
	14. Quanto ao agravo impetrado pelo Sesi/Senai nestes autos (TC Processo 010.234/2018-7) , que visa tornar insubsistente a cautelar concedida, em que pese esta unidade técnica concordar com a rescisão do contrato firmado com a Maciel Auditores, propõe-se a sua manutenção, por conta das irregularidades denunciadas nos autos do TC Processo 006.994/2018-0 (anexo a estes autos) , que esta unidade técnica entende como procedentes, conforme se verificará adiante, e que estão sendo analisados em conjunto nestes autos (TC Processo 010.234/2018-7) .
	15. No bojo dos autos do TC Processo 006.994/2018-0 foi elaborada instrução desta unidade técnica (peça 43 do TC Processo 006.994/2018-0) propondo a realização das seguintes medidas preliminares:
	15.1 oitiva da Ernst & Young Auditores Independentes (CNPJ 61.366.936/0014-40) para, querendo, manifestar sobre os fatos apontados na representação formulada pela empresa JK Auditores S/S Ltda. (TC Processo 006.994/2018-0) ; e
	15.2 audiência dos Srs. Cláudio Marcassa (Diretor do Senai/MG) , Lúcio José de Figueiredo Sampaio (Diretor do Sesi/MG) e Bruno de Oliveira Lacerda (Presidente da Comissão Permanente de Licitação Integrada - Coperli) .
	16. As informações e justificativas trazidas aos autos do TC Processo 006.994/2018-0 serão analisadas nestes autos (TC Processo 010.234/2018-7) , nos itens que se seguem, face ao apensamento já mencionado.
	II. Análise técnica (audiência e oitiva) 
	II.1 Audiência dos Srs. Cláudio Marcassa, Lúcio José de Figueiredo Sampaio e Bruno de Oliveira Lacerda
	II.1.1 Razões de justificativa apresentadas
	17. Os Srs. Cláudio Marcassa, Lúcio José de Figueiredo Sampaio e Bruno de Oliveira Lacerda apresentaram razões de justificativa em conjunto (peças 73 a 79) , em relação às seguintes irregularidades:
	a) comprovação da prestação de serviços de auditoria externa independente em empresas brasileiras de capital aberto com faturamento anual igual ou superior a 1 (um) bilhão de reais, para efeitos de pontuação do item 2 do Anexo II (peça 1, p. 42, do TC-Processo 006.994/2018-0) , infringindo os arts. 2º e 12, inciso II, alínea 'b' do Regulamento de Licitações e Contratos do Sesi/Senai, restringindo a competitividade da licitação;
	b) comprovação da prestação de serviços de auditoria externa independente em empresas de 'grande porte', para efeitos de pontuação do item 1 do Anexo II (peça 1, p. 42, do TC Processo 006.994/2018-0) , afrontando os arts. 2º e 12, inciso II, alínea 'b' do Regulamento de Licitações e Contratos do Sesi/Senai e configurando cláusula restritiva à competitividade do certame, haja vista considerar de 'grande porte' aquelas que simultaneamente atendem às seguintes condições:
	b.1) ter Patrimônio Líquido igual ou superior a 800 (oitocentos) milhões de reais;
	b.2) ter Ativo Total igual ou superior a 1 (um) bilhão de reais;
	c) desclassificação de licitantes que deixarem de pontuar em quaisquer dos quesitos inseridos nas 'Disposições Gerais' do Anexo II do edital, infringindo o art. 2º do Regulamento de Licitações e Contratos do Sesi/Senai;
	d) não utilização de licitação na modalidade pregão, prevista no Regulamento de Licitações e Contratos do Sesi-MG e Senai-MG, na contratação de serviços de auditoria externa independente, considerados pelo Tribunal como serviços comuns (Acórdão 1046/2014-TCU-Plenário) .
	18. Inicialmente, os responsáveis alegam (peça 73, p. 7-9) , em sede de defesa formal (preliminar de mérito) , que qualquer juízo de admissibilidade sobre denúncia ou representação de pessoa jurídica decorrente de licitação realizada por entidades do Sistema S, atrelado a regras e condições previstas na Lei 8.666/1993, 'não merecerá prosperar', haja vista que tais entidades sujeitam-se exclusivamente a normas próprias (Regulamento de Licitações e Contratos do Sesi e do Senai) , nos termos das Decisões 907/1997-TCU e 461/1998, ambas do Plenário.
	19. Alegam também que a modalidade pregão é inaplicável ao caso concreto e que, conforme consta do Acórdão 1046/2014-TCU-Plenário, 'a interpretação da norma jurídica dotada de abstração não pode estar dissociada das circunstâncias do caso concreto'.
	20. Em outro trecho (peça 73, p. 15) , ressaltam que o regulamento de licitações do Sesi e do Senai não obriga a adoção do pregão, sendo a escolha por tal modalidade uma discricionariedade destas entidades:
	'47. Os Regulamentos de Licitações e Contratos do SESI e SENAI (RLCs) não contêm norma que obrigue a adoção da modalidade pregão, em qualquer circunstância, relegando ao juízo discricionário dessas entidades a escolha da modalidade mais adequada e apta para alcançar a finalidade a ser perseguida com a contratação.'
	21. Quanto à escolha pelo tipo técnica e preço, os responsáveis alegam que a justificativa está no fato de que a Concorrência Corporativa 12/2016, realizada pelo menor preço, não permitiu a contratação de empresa nos níveis de qualidade técnica desejada. Informam, ainda, que o tipo técnica e preço assegura a efetiva confiabilidade das demonstrações contábeis e a melhoria das atividades de controle interno.
	22. Os responsáveis citam, a título de exemplo, o Acórdão 7596/2016-TCU-Primeira Câmara, no qual consta que o Regulamento de Licitações do Sebrae não obriga o uso da modalidade pregão, para a aquisição de bens e serviços comuns, já que o Decreto 5.450/2005 não se aplica diretamente ao Sebrae.
	23. Referido acórdão determina ao Sebrae que 'avalie a conveniência e oportunidade de adotar a modalidade pregão. Caso opte pela concorrência, utilize o tipo menor preço'.
	24. Finalizam essa parte justificando que a modalidade pregão não se aplica aos casos em que o objeto da licitação não seja passível de definição objetiva, por meio dos padrões usuais do mercado.
	25. No que toca às exigências de qualificação técnica questionadas pelo Tribunal, os responsáveis afirmam que tal 'assertiva parte de premissas fáticas equivocadas', pois desconsidera o montante de recursos geridos pelas entidades do Sistema Fiemg. Se referido montante fosse considerado, verificar-se-ia a necessidade de se contratar empresa de auditoria externa independente com capacidade operacional suficiente para atendê-las, 'simultaneamente, em nível de serviço adequado para assegurar a confiabilidade e fidedignidade das demonstrações contábeis' (peça 73, p. 22) .
	26. Como exemplo de que as exigências de qualificação técnicas contidas na Concorrência Corporativa 1/2018 eram necessárias, os responsáveis citam a Concorrência Corporativa 12/2016:
	'66. Como adiante se verá, a experiência pretérita do Sistema FIEMG na contratação dos serviços de auditoria externa independente evidenciou que as exigências de qualificação técnica contidas na Concorrência Corporativa nº 12/2016 foram insuficientes para assegurar a contratação de empresa tecnicamente adequada para a prestação dos serviços. Portanto, era necessário aprimorar as condições de participação da concorrência para adequar à realidade do Sistema FIEMG, principalmente, para garantir a implementação de iniciativas de melhoria de seus controles internos.'
	27. Na sequência, informam que o Sistema Fiemg pretende instituir o Comitê de Auditoria para aperfeiçoar as suas atividades de controle interno, o gerenciamento de riscos, consolidar a cultura preventiva e de fiscalização exercida pelos órgãos de decisão superior, ampliar a transparência, aumentando a confiabilidade e segurança das demonstrações financeiras (peça 73, p. 23) .
	28. A instituição do Comitê de Auditoria Estatutário trará, segundo os responsáveis, 'relevantes benefícios para a avaliação e efetividade dos controles internos das entidades do Sistema FIEMG' e, por este motivo, a empresa de auditoria a ser contratada na Concorrência 1/2018 'participará ativamente na instituição desse comitê no Sistema FIEMG', mediante sugestões de melhoria dos controles internos.
	29. Assim, asseveram os responsáveis que (peça 73, p. 25) :
	'73. Nesse sentido, os requisitos previstos no Anexo II do edital da Concorrência Corporativa, além de se encontrarem em conformidade com a realidade patrimonial, orçamentária e financeira das entidades integrantes do Sistema FIEMG, também são condizentes com a regulação e práticas do mercado relacionadas a empresas que possuem Comitê de Auditoria.'
	30. Segundo os responsáveis, os fatos reportados nas representações buscam penalizar as entidades do Sistema Fiemg por pretenderem contratar empresa de auditoria externa 'em níveis técnicos mais aptos à sua realidade'.
	31. Apontam, ainda, que os serviços a serem contratados serão prestados a todas as entidades do Sistema Fiemg: a) Federação das Indústrias do Estado de Minas Gerais - Fiemg; b)  Centro Industrial e Empresarial de Minas Gerais - Ciemg; c) Serviço Social da Indústria - Sesi; d) Serviço Nacional de Aprendizagem Industrial - Senai; e) Instituto Euvaldo Lodi - IEL; e f) Instituto Estrada Real - IER.
	32. Nessa toada, os responsáveis citam dados e valores financeiros e patrimoniais das entidades envolvidas (peça 73, p. 26) : a) Ativo total do Senai/MG: R$ 880.945.629,16; b) Ativo total do Sesi/MG: R$ 1.072.766.045,91; c) Patrimônio Líquido do Sesi/MG: R$ 585.582.151,07; d)  Patrimônio Líquido do Senai/MG: R$ 214.451.862,36; e) Patrimônio Líquido da Fiemg: R$ 42.814.262,19; f) Patrimônio Líquido do IEL: R$ 6.601.801,42; g) Patrimônio Líquido do Ciemg: R$ 2.142.295,28; h) Faturamento do Sesi/MG: R$ 585.582.151,07; i) Faturamento do Senai/MG: R$ 214.451.862,36; j) Faturamento da Fiemg: R$ 42.814.262,19; k) Faturamento do IEL: R$ 6.601.801,42; l) Faturamento do Ciemg: R$ 2.142.295,28;
	33. Na sequência, os responsáveis informam (peça 73, p. 26-27) que tais valores justificam o critério de pontuação e avaliação técnica da Concorrência 1/2018, de maneira que as licitantes comprovem a prestação pretérita de serviços a empresas que 'tenham patamares equivalentes ou maiores do ativo total, do patrimônio líquido e do faturamento', de modo que sejam condizentes com a realidade das entidades do Sistema FIEMG e que assegurem a 'contratação mais adequada de empresa de inequívoca capacidade técnica-operacional'.
	34. Asseveram os responsáveis que eventual 'flexibilização' nos critérios da Concorrência poderia, por um lado, ampliar a competitividade do certame e, por outro (peça 73, p. 28) ,
	'seria permitida a contratação de empresa inapta para assegurar a confiabilidade das demonstrações contábeis e para sugerir medidas efetivas de melhoria dos controles internos, não se mostrando os critérios supramencionados, ou aquele proposto pela unidade técnica da Secex-MG de reduzir em 50%, suficientes e adequados para garantir a melhor pontuação.'
	35. Por isso é que, segundo os responsáveis, a prática usual na contratação de empresas de auditoria externa independente se orienta pela realidade patrimonial e financeira do contratante, 'não se revestindo em vantagem da contratação definir os requisitos de comprovação da capacidade técnica-operacional do licitante em níveis inferiores ao da empresa que será auditada' (peça 73, p. 28) .
	36. Como exemplo, os responsáveis fazem referência à licitação realizada pela Companhia de Saneamento de Minas Gerais - Copasa (peça 73, p. 28) :
	'86. Para tanto, apresenta-se ao conhecimento desse órgão de controle cópia do Termo de Referência de licitação procedida pela Companhia de Saneamento de Minas Gerais (COPASA/MG) , na modalidade concorrência, para a contratação de empresa de auditoria externa independente, no qual se estabeleceu como requisito de qualificação técnica das licitantes a comprovação de terem prestado serviços a empresa que atendessem às seguintes condições: '43.1- Ter Patrimônio Líquido igual ou superior a R$ 4,5 bilhões; 4.3.2- Ter Ativo Total igual ou superior a R$ 8,2 bilhões; 4.3.3- Ter Receita Liquida Anual igual ou superior a R$ 3,2 bilhões.'. Como se depreende das Demonstrações Financeiras da COPASA/MG, relativo aos anos de 2012 e 2011, os requisitos de qualificação técnica estão condizentes com a realidade da empresa, pois, por exemplo, no exercício anterior à licitação, essa empresa apurou receita líquida de 3,2 bilhões de reais (fl. 126) (docs. 11 e 12) .'
	37. Mencionam também a licitação da Companhia de Desenvolvimento Econômico de Minas Gerais - Codemig (peça 73, p. 28) :
	'87. De igual modo, a Companhia de Desenvolvimento Econômico de Minas Gerais (CODEMIG) , para fins de comprovação de qualificação técnica, exigiu a apresentação de 'atestado (s) emitido por empresa auditada, que comprove que a empresa licitante realizou auditorias em companhias da área de metalurgia com total de ativos igual ou superior a R$ 1,1 bilhões, ou receita líquida igual ou superior a R$ 1,1 bilhões quando da realização da auditoria pela licitante'. A adequação da exigência encontra respaldo nas informações das Demonstrações Financeiras da empresa do exercício anterior (docs. 13 e 14) .'
	38. Os responsáveis não concordam com o posicionamento do Tribunal, no sentido de ser indevido o 'quantitativo mínimo superior a 50% dos quantitativos dos bens e serviços pretendidos, a não ser que a especificidade do objeto recomende o estabelecimento de tais requisitos' (peça 73, p. 29) .
	39. Para reforçar esta justificativa, os responsáveis informam que os julgados relatados por esta unidade técnica não se amoldam ao caso concreto, pois:
	a) não foi exigida a apresentação de quantidade mínima ou certa de atestados;
	b) não ficou estabelecido que somente seriam aceitos expedidos por entidades direito público ou privado; e
	c) não se impediu que um mesmo atestado pudesse pontuar em mais de um quesito.
	40. Os responsáveis também discordam da jurisprudência trazida aos autos por esta unidade técnica, sintetizada no Acórdão 534/2011-TCU-Plenário, por estar 'desalinhado ao caso concreto' (peça 73, p. 29) .
	41. Alegam, em outro trecho (peça 73. p. 30) , que os serviços de auditoria externa independente não comportam o fracionamento em quantitativos ou em parcelas da execução do objeto, para fins de se exigir a comprovação da qualificação técnica do licitante, razão pela qual não constou do edital da Concorrência Corporativa 1/2018 a 'obrigação de que fosse comprovado o cumprimento integral da prestação de serviços ou sequer de percentual dela'.
	42. Segundo os responsáveis, a proposta desta unida técnica:
	'faria sentido se tivesse constado no edital da Concorrência Corporativa n° 1/2018 que o licitante deveria comprovar a capacidade operacional de atendimento simultâneo em 64 (sessenta e quatro) unidades do SESI/DR-MG e 96 (noventa e seis) unidades do SENAI/DR-MG distribuídas em 121 (cento e vinte e um) municípios, o que não é o caso.'
	43. Quanto ao preço pactuado, alegam os responsáveis, conforme se verifica à peça 73, p. 31, ser inapropriado conceder a medida cautelar tomando-se unicamente o valor das contratações realizadas com a Maciel (Contrato 101.726/2016) e com a Ernst & Young.
	44. Os responsáveis informam que, embora o objeto do contrato da Concorrência Corporativa 12/2016 seja similar ao da Concorrência Corporativa 1/2018, 'diferem-se substancialmente quanto aos padrões de qualidade exigidos e ao modo de execução'.
	45. Adicionalmente, asseveram que, ao reverem o modo de contratação, comparando-se as duas licitações retrocitadas, buscou-se obter um nível maior de exigência e de confiabilidade de suas demonstrações contábeis, 'o que garantirá um respeito em grau mais elevado da transparência da gestão, objetivo perseguido, inclusive, por esse egrégio TCU' (peça 73, p. 37) .
	46. Os responsáveis justificam, em outro ponto (peça 73. p. 37-44) , a rescisão do Contrato 10.1726/2016, celebrado com a Maciel Auditores S/S:
	'Assim, não procede a alegação de que o contrato teria sido rescindido de forma imotivada, pois, além de a prestação de serviços ter sido feita em nível abaixo do esperado, constou no edital da Concorrência Corporativa n º 12/2016, bem como no Contrato nº 101.726/2016, a hipótese do item 10.1 da Cláusula Décima do instrumento (...) .'
	47. Em outro trecho, os responsáveis fazem menção à qualidade dos serviços prestados pela Maciel Auditores S/S (peça 73, p. 44) :
	'143. Pelo que se depreende dos fatos acima relatados, a Maciel não prestou adequadamente os serviços de auditoria externa independente, razão pela qual não houve alternativa às Entidades do Sistema FIEMG senão a de aprimorar o edital de contratação desses serviços, adequando-o à realidade do Sistema FIEMG e nos padrões esperados pelos órgãos de controle externo.'
	48. No subitem denominado 'II.3.4' pelos responsáveis (peça 73, p. 44) , a justificativa versa sobre a existência ou não dos requisitos da concessão de medida cautelar.
	49. Informam os responsáveis que esta unidade técnica reconheceu a ausência dos pressupostos para a concessão da medida cautelar, 'em sede de agravo interposto pelo SESI/SR-MG e SENAI/DR-MG'.
	50. Conforme alegado pelos responsáveis, a Secex-MG reconheceu (peça 73, p. 46) :
	'no âmbito da TC Processo 006.994/2018-0 (peça 43) , que a concessão de cautelar no sentido de se paralisar o contrato firmado com a Ernst & Young S/S poderia prejudicar o andamento dos serviços já contratados, caracterizando, no caso, o periculum in mora ao reverso. Todavia, equivocou-se, data vênia, a unidade técnica da Secex-MG ao sustentar que 'não representa riscos maiores do que aqueles que poderão advir da não adoção da medida cautelar pleiteada pelo representante'.' 
	51. Argumentam os responsáveis acerca das implicações negativas dos efeitos da medida cautelar (peça 73, p. 47) 
	'Quanto à exposição a risco, não somente de perda da integridade e confiabilidade das informações prestadas pelas entidades do Sistema FIEMG, mas de prejuízos imensuráveis para o SESI/DR-MG e o SENAI/DR-MG sem os serviços de auditorias independente, se for considerado o montante de recursos despendidos por essas entidades, que ultrapassa 1 (um) bilhão de reais por exercício financeiro.'
	52. Isso posto, os responsáveis requerem a revogação da medida cautelar e, no mérito, que seja reconhecida a regularidade da Concorrência Corporativa 1/2018, julgando-se improcedentes os pedidos consubstanciados nas representações TC Processo 010.234/2018-7 e TC Processo 006.994/2018-0.
	II.1.2 - Análise das razões de justificativa
	53. Os responsáveis alegam no item 38 de sua contestação (peça 12, p. 73) quanto ao Acórdão 1046/2014-TCU-Plenário (TC Processo 018.828/2013-2) - usado como paradigma no que tange à adoção da modalidade pregão na contratação de serviços de auditoria externa -, que sua aplicação, em abstrato, para fins de fixação de entendimento jurídico pelo Tribunal deve ser feita com cautela (Acórdão 1314/2013-TCU-Plenário, TC Processo 021.540/2010-1) .
	54. Em outras palavras, para os responsáveis a 'interpretação da norma jurídica dotada de abstração não pode estar dissociada das circunstâncias do caso concreto' e isso não aconteceu já que, segundo os responsáveis, 'a unidade técnica resolveu aplicar imediatamente os julgados desse órgão de controle que tratam da modalidade pregão nas contratações de serviços de auditoria externa independente sem antes avaliar a sua correspondência às circunstâncias do caso concreto'.
	55. Adicionalmente, argumentam que não há fundamento jurídico para exigir que as representadas seriam obrigadas a escolher a modalidade pregão em detrimento de seu regulamento próprio de licitações e contratos já que, segundo a Decisão 907/1997-TCU-Plenário, os serviços sociais autônomos não estão vinculados ao estrito cumprimento da Lei 8.666/1993, bem como 'a eles não se aplica a Lei 10.520/2002'.
	56. Ademais, alegam que o Regulamento de Licitações e Contratos do Sesi e Senai não contêm norma que obrigue a adoção do pregão, em qualquer circunstância, e que, havendo a necessidade de se aferir a capacidade técnica das licitantes, aquele regulamento impede as representadas de se valerem da modalidade pregão.
	57. Primeiramente, cabe lembrar o entendimento deste Tribunal em relação à natureza dos serviços de auditoria externa independente, trazendo à baila, novamente, o Acórdão 1046/2014-TCU-Plenário.
	58. O Voto do referido acórdão descreve minuciosamente a prestação de serviços de auditoria externa, encaixando-o como serviço comum: (...) .
	59. Conforme se verifica no trecho do voto condutor acima descrito, os serviços de auditoria externa estão inteiramente padronizados sendo, assim, passíveis de serem classificados como de natureza comum e licitados na modalidade pregão.
	60. De fato, as entidades do sistema 'S' não integram a administração pública, pois são instituições privadas, com característica paraestatal, criadas para atuar ao lado do Estado na consecução de interesses sociais relevantes.
	61. É por esse motivo que, como bem lembrado pelos responsáveis, essas entidades não são regidas pelo mesmo regime jurídico que disciplina as licitações e contratações promovidas por órgãos e entidades da administração pública. Cabe lembrar que, embora as contratações do sistema 'S' não sejam regidas pela Lei 8.666/1993, mas por regulamentos próprios, este Tribunal já decidiu não haver restrições para que os licitantes se utilizem desse dispositivo legal para oferecer representação a esta Corte (Acórdão 307/2011-TCU-Plenário) .
	62. Isso significa que, muito embora se submetam apenas subsidiariamente aos ditames das Leis 8.666/1993 e 10.520/2002, e das demais normas pertinentes a essa temática, devem respeitar os princípios gerais que regem a contratação pública, conforme já registrado em instrução anterior.
	63. Essa é a jurisprudência assente no Tribunal, a exemplo da Decisão 907/1997-TCU-Plenário:
	'Denúncia procedente, em parte. Inspeção realizada no local, objetivando apuração dos fatos constantes da peça acusatória relacionados com problemas em processos licitatórios e contratação de pessoal. Natureza jurídica dos serviços sociais autônomos. Inaplicabilidade dos procedimentos estritos da Lei 8.666 ao Sistema 'S'. Necessidade de seus regulamentos próprios. Uso de recursos parafiscais impõe necessidade de obediência aos princípios gerais da legislação federal pertinente. Importância da Auditoria Operacional. Determinações.'
	64. Observa-se que não consta no regulamento de licitações do Sesi/MG e Senai/MG a obrigatoriedade de utilização do pregão, em qualquer das suas formas, para aquisição de bens e serviços comuns, da forma como prescreve o art. 4ª do Decreto 5.450/2005, para os órgãos da administração pública federal direta, os fundos especiais, as autarquias, as fundações públicas, as empresas públicas, as sociedades de economia mista e as demais entidades controladas direta ou indiretamente pela União. O decreto não é diretamente aplicável ao Sesi e Senai/MG.
	65. Ao analisar situação semelhante, esta Corte, por meio do Acórdão 556/2010-TCU-Plenário, fez a seguinte determinação:
	'9.4 com fulcro no art. 71, inciso IX, da Constituição Federal, no art. 45, caput, da Lei nº  8.443/92 e no inciso II do art. 250 do RI/TCU, determinar à Agência Brasileira de Promoção de Exportações e Investimentos (Apex Brasil) que:
	(..) 9.4.3.1 avalie a conveniência e oportunidade de adotar a modalidade pregão. Caso opte pela concorrência, utilize o tipo menor preço;'
	66. No voto que fundamentou esse acórdão, o relator, Ministro Raimundo Carreiro, concluiu aplicável ao caso sob análise:
	'7. Preliminarmente, registro que o TCU tem o entendimento pacificado de que as entidades do Sistema 'S', entre elas a Apex Brasil, não estão obrigadas a seguir rigorosamente os termos da Lei nº  8.666/1993. Todavia, tais entidades estão obrigadas ao cumprimento de seus regulamentos próprios, os quais devem estar pautados nos princípios gerais do processo licitatório e consentâneos ao contido no art. 37, caput, da Constituição Federal (Acórdão 568/2009-TCU-Primeira Câmara; 1.188/2009-Plenário; 992/2007-1ª Câmara e 2.032/2005-Plenário) .
	8. A Representante contesta a adoção da modalidade de concorrência em detrimento de pregão, sobretudo por tratar-se de licitação para registro de preço. Embora o art. 4º do Decreto nº 5.450/2005 obrigue a Administração Pública Federal a realizar Pregão nas licitações para bens e serviços comuns, a Apex Brasil não é alcançada por essa imposição legal, uma vez que não integra a Administração Direta, nem a Indireta. Nesse sentido, já decidiu o TCU por meio do Acórdão 288/2007-TCU-Plenário (item 2 do sumário que o integra) e do Acórdão 2034/2009-TCU-Plenário (item 2, III, do voto condutor) . Ademais, o Regulamento de Licitações e Contratos (RLC) da Apex Brasil não obriga a realização de pregão, independente da natureza da aquisição ou do serviço. Entendo, portando, não haver ilegalidade na opção pela modalidade concorrência no caso ora analisado.
	9. Apesar de legítima a opção da Apex Brasil pela escolha da modalidade de licitação, haja vista ter se pautado em regulamento próprio e não ter contrariado a jurisprudência desta Corte de Contas, entendo ser pertinente a proposta da unidade técnica para que seja recomendado àquela entidade que avalie a oportunidade de incluir no seu regulamento a utilização, quando pertinente, da modalidade de pregão de forma obrigatória. Justifico a recomendação tendo em vista a o pregão notoriamente propicia economia aos cofres públicos bem como maior transparência do processo licitatório, entre outras vantagens.'
	67. Cabe mencionar, ainda, o Acórdão 7596/2016-TCU-Primeira Câmara, que trata de representação formulada por licitante acerca de indícios de irregularidades em concorrência promovida pelo Serviço Nacional de Aprendizagem Comercial no Estado de São Paulo (Senac-SP) para a 'prestação de serviços de cobrança judicial ativa através de contatos por telefone'.
	68. Nesse acórdão, o Relator, Ministro Weder de Oliveira, também utilizou como referência o Acórdão 556/2010-TCU-Plenário, para recomendar ao Senac-SP que avaliasse a conveniência e a oportunidade do Senac-SP de adotar, obrigatoriamente, a modalidade pregão, preferencialmente na sua forma eletrônica, para a aquisição de bens e serviços comuns:
	'ACORDAM os Ministros do Tribunal de Contas da União, reunidos em sessão da Primeira Câmara, ante as razões expostas pelo Relator, em:
	9.1. conhecer da representação com fundamento no art. 237, VII, do RITCU c/c o art. 113, § 1º, e o art. 116, § 1º, ambos da Lei 8.666/1993, para, no mérito, considerá-la improcedente;
	9.2. recomendar ao Serviço Nacional de Aprendizagem Comercial - Administração Regional no Estado de São Paulo que avalie a conveniência e a oportunidade de adotar, obrigatoriamente, a modalidade pregão, preferencialmente sua forma eletrônica, para a aquisição de bens e serviços comuns;
	9.3. enviar cópia desta deliberação à representante e ao Serviço Nacional de Aprendizagem Comercial - Administração Regional no Estado de São Paulo;
	9.4. encerrar o processo e arquivar os presentes autos.'
	69. Assim, propõe-se recomendar ao Sesi/MG e Senai/MG que avaliem a conveniência e a oportunidade de adotar, obrigatoriamente, a modalidade pregão, preferencialmente na sua forma eletrônica, para a aquisição de bens e serviços comuns. Caso optem pela Concorrência que se valham do tipo menor preço.
	70. No que tange aos outros fatos que motivaram as audiências realizadas pelo Tribunal, segue a análise nos itens seguintes.
	71. Segundo os responsáveis (peça 73, p. 23) , o Sesi/MG e o Senai/MG pretendem instituir Comitê de Auditoria e a empresa de auditoria contratada participará na instituição do referido comitê, que teria como finalidade:
	a) aperfeiçoar as suas atividades de controle interno e o gerenciamento de riscos;
	b) consolidar a cultura preventiva e de fiscalização exercida pelos órgãos de decisão superior;
	c) ampliar a transparência, inclusive, mediante supervisão das atividades da auditoria externa independente, aumentando a confiabilidade e segurança das demonstrações financeiras; e
	d) trazer benefícios para a avaliação e efetividade dos controles internos.
	72. O comitê de auditoria é considerado uma parte essencial no processo de supervisão (sempre em nome do Conselho de Administração) da integridade dos controles e procedimentos de apresentação de relatórios financeiros implantados com a finalidade de proteger os interesses dos acionistas e de outras partes interessadas.
	73. Sua principal responsabilidade é de supervisionar, em nome do Conselho de Administração, o processo de elaboração das demonstrações financeiras, dos controles internos e da gestão de risco das empresas/entidades, cabendo-lhe exercer a função de órgão de supervisão da gestão e dos processos internos para o conselho, função essa que não deve ser confundida com a do Conselho Fiscal, que é de fiscalização do acionista.
	74. Para as companhias não financeiras, o funcionamento do comitê de auditoria estatutário foi detalhadamente regulamentado pela Comissão de Valores Mobiliários (CVM) , mediante a Instrução CVM 509, de 16/11/2011 (peça 83) , que alterou as regras da Instrução CVM 308/1999 (peça 82) .
	75. Essa justificativa trazida pelos responsáveis teve como finalidade explicar os requisitos previstos no Anexo II do edital da Concorrência Corporativa 1/2018 (peça X) .
	76. Valendo-se do mesmo raciocínio que pautou a análise feita por esta unidade técnica nos itens acima (item 58) , a implantação do Comitê de Auditoria está normatizada nas Instruções da CVM 308/1999 e 509/2011, atendendo a protocolos, métodos e técnicas pré-estabelecidos, não havendo, assim, a necessidade de se pontuar as empresas segundo os critérios do Anexo II.
	77. Quanto à comprovação de prestação de serviços de auditoria externa independente em empresas brasileiras de capital aberto com faturamento anual igual ou superior a 1 (um) bilhão de reais, para efeitos de pontuação do item  2 do Anexo II (peça 1, p. 42, do TC Processo 006.994/2018-0) , os responsáveis alegam que as exigências de qualificação técnica contidas na Concorrência Corporativa 12/2016 não foram suficientes para assegurar a contratação de empresa tecnicamente adequada para a prestação dos serviços.
	78. Ao contrário do que afirmam os responsáveis, a presente representação não pretende penalizar entidades que tinham pretensão de contratar empresa de auditoria externa independente em níveis técnicos mais aptos à sua realidade.
	79. O que se busca nos presentes autos é assegurar que a licitação realizada conjuntamente pelo Sesi/MG e Senai/MG seja pautada no princípio da isonomia e na seleção da proposta mais vantajosa para a administração.
	80. Entretanto, os fatos trazidos ao conhecimento deste Tribunal evidenciam que não foi o que aconteceu na Concorrência Corporativa 1/2018.
	81. Prova disso é que 18 (dezoito) empresas prestadoras de serviços de auditoria externa retiraram o edital, mas somente uma participou, se sagrando vencedora do certame licitatório. Tal aspecto bem reflete a dificuldade das empresas de atenderem os requisitos técnicos dispostos no ato convocatório, com o agravante de que, segundo as regras estabelecidas, a ausência de pontuação em quaisquer dos quesitos implicaria o alijamento da disputa, equivalente à inabilitação. 
	82. O fato de a Concorrência Corporativa 12/2016, realizada pelo tipo menor preço, ter selecionada empresa que não prestou serviços a contento, não permite que se realize nova licitação com requisitos que obstem a participação de outras empresas prestadoras do serviço objeto do certame.
	83. O problema que se enfrenta nestes autos não está na adoção da modalidade concorrência, ao invés da utilização do pregão, mas na utilização do tipo técnica e preço e na atribuição de excessiva valoração ao quesito técnica, em detrimento do preço, uma vez que a adoção de critério desproporcional pode acarretar prejuízo à competitividade do certame e à obtenção da proposta mais vantajosa, como se deu no caso concreto.
	84. Ainda que se admitisse o tipo técnica e preço, a exigência de comprovação de prestação anterior de serviços de auditoria externa independente em empresas brasileiras de capital aberto com faturamento anual igual ou superior a 1 (um) bilhão de reais estaria, como já relatado na instrução do TC Processo 006.994/2018-0, em desacordo com entendimento deste Tribunal.
	85. O TCU tem decidido, reiteradas vezes, que é ilícita a exigência de atestados de capacidade técnica que fixem quantitativo mínimo superior a 50% dos quantitativos dos bens ou serviços pretendidos, a não ser que a especificidade do objeto recomende o estabelecimento de tais requisitos, o que não é o caso. Como precedente, mencionamos os Acórdão 3157/2004-TCU-Primeira Câmara, 124/2002, 1.937/2003, 1.341/2006, 2.143/2007, 1.557/2009, 534/2011, 1.695/2011, 737/2012 e 1.052/2012, todos do Plenário. Tal entendimento é passível de aplicação analógica ao caso concreto.
	86. Quanto às justificativas relativas ao item 1 do Anexo II (peça 1, p. 42, do TC Processo 006.994/2018-0) do edital da Concorrência Corporativa 1/2018, 'Comprovação na prestação de serviços de auditoria externa independente em empresas brasileiras de grande porte', os responsáveis têm razão ao informar que o conceito de 'empresa de grande porte' não tem definição única, razão pela qual não há impedimento legal para que o próprio Sistema Fiemg a explicite no edital da licitação.
	87. Entretanto, deve ser lembrado que o poder discricionário, pautado na conveniência e oportunidade, deve permitir que a entidade eleja, entre as várias condutas previstas em lei, a que se traduzir mais propícia para o interesse público.
	88. Nesse contexto, o estabelecimento de pontuação nos itens '1' e '2' do Anexo II do edital da Concorrência Corporativa 1/2018 (peça 1, p. 42, do TC Processo 006.994/2018-0) feriu o preceito constitucional da isonomia porque desigualou injustamente concorrentes que já prestaram o mesmo tipo de serviço, só que em empresas não consideradas de 'grande porte'.
	89. Não há como afirmar que um licitante que tenha realizado serviços de auditoria independente externa em empresas com Patrimônio Líquido inferior a R$ 800.000,00 (oitocentos milhões de reais) , Ativo Total menor que R$ 1.000.000.000,00 (um bilhão de reais) e Faturamento anual menor que R$ 1.000.000.000,00 (um bilhão de reais) é menos capaz do que o licitante que preenche tais requisitos.
	90. Inclusive, como já abordado nesta instrução, o Tribunal tem entendimento, nos termos do Voto condutor do Acórdão 1046/2014-TCU-Plenário, de que os serviços de auditoria independente são objeto de extensa normatização, que detalham até as responsabilidades e a capacitação técnica do profissional.
	91. As normas brasileiras de contabilidade (NBC) regulamentam a aplicação dos procedimentos de auditoria, a documentação dos papéis de trabalho, o planejamento da auditoria, a supervisão e o controle de qualidade, o parecer etc.
	92. Face à esta padronização existente no mercado, os serviços de auditoria geralmente atendem a protocolos, métodos e técnicas pré-estabelecidos e conhecidos, bem como a padrões de desempenho e qualidade que podem ser objetivamente definidos no edital, independentemente da situação contábil/financeira, no que toca ao Patrimônio Líquido, Ativo Total ou Faturamento anual, da empresa auditada.
	93. Não se pode, também, aceitar a afirmação dos responsáveis de que a prática usual na contratação de empresas de auditoria externa independente se orienta pela realidade patrimonial e financeira do contratante, 'não se revestindo em vantagem da contratação definir os requisitos de comprovação da capacidade técnica-operacional do licitante em níveis inferiores ao da empresa que será auditada' (peça 73, p. 28) , na qual foi citado a licitação realizada pela Copasa e pela Codeminas.
	94. A Copas e a Codeminas são entidades estaduais, não jurisdicionadas ao TCU e o fato de terem elaborado os atos convocatórios com essas exigências não significa que não sejam passíveis de questionamento pelas instâncias competentes, se assim entenderem. Ademais, não foi devidamente justificado o nexo causal direto entre a maior complexidade dos serviços a executar - a legitimar os requisitos de habilitação ora confrontados - e os montantes dos grupos de contas (PL e Ativo Total) ou faturamento. 
	95. Em relação às 'Disposições Gerais' (peça 1, p. 44, do TC-Processo 006.994/2018-0) , que trata da desclassificação das licitantes que deixarem de pontuar em quaisquer dos quesitos do Anexo II do edital da Concorrência Corporativa 1/2018, os responsáveis não se manifestaram. Na forma como redigido o ato convocatório nesse ponto, o fator técnico passa a ter um caráter eliminatório, em afronta à sua natureza original de requisito de classificação, ranqueando os melhores pontuados.
	96. Assim, entende-se que a exigências descritas no Anexo II do edital da Concorrência Corporativa 1/2018 restringiram a competitividade do certame, bem como mostram-se incompatíveis com o disposto no art. 37, inciso XXI, da Constituição Federal e, consequentemente, com o art. 3º da Lei nº 8.666/1993, razão pela qual propõe-se que as razões de justificativa apresentadas sejam rejeitadas. 
	96.1. Deixa-se, contudo, de propor a multa aos responsáveis pelos fatos em face dos quais foram ouvidos em razão da presunção da boa-fé dos responsáveis e de que, no caso concreto, com a interferência tempestiva do Tribunal determinando a suspensão da contratação, não foram produzidos efeitos concretos.
	97. Propõe-se, dessa forma, que o Sesi/MG e o Senai/MG adotem providências com vistas à anulação do procedimento licitatório da Concorrência Corporativa 1/2018 e, de conseguinte, do Contrato 113.793/2018, celebrado em 15/3/2018 com a empresa Ernst & Young Auditores Independentes S/S, face às exigências editalícias contidas no seu Anexo II, itens '1', '2' e 'Disposições Gerais' (desclassificação de licitante que deixar de pontuar em quaisquer dos itens do citado anexo) .
	II.2 - Oitiva da Ernst & Young
	II.2.1 - Resposta apresentada
	98. Ainda no âmbito do TC Processo 006.994/2018-0 (peça 43, p. 14) , promoveu-se a oitiva da empresa Ernst & Young Auditores Independentes S/S (EY) , nos seguintes termos:
	'31.2 determinar, nos termos do art. 250, inciso V, do Regimento Interno/TCU, a oitiva da Ernst & Young Auditores Independentes S/S (CNPJ 61.366.936/0014-40) , na condição de contratada, para, no prazo de 15 (quinze) dias, querendo, manifestar-se sobre os fatos apontados na representação formulada por JK Auditores, alertando-a quanto à possibilidade de o Tribunal vir a determinar a rescisão do contrato firmado com o Sesi-MG e Senai-MG;'
	99. Em atendimento, a Ernst & Young Auditores Independentes S/S apresentou as informações constantes à peça 80.
	100. Informa a EY, quanto à utilização de pregão na contratação de serviços de auditoria externa independente, que referido serviço exige habilitação, especialização, planejamento e avaliação para cada caso específico, 'não se aplicando a adoção de pacotes padronizados ou procedimentos sem base científica, como se pretende com a utilização da modalidade pregão'.
	101. Defende, ainda, a análise técnica da proposta para que seja contratada empresa especializada, experiente e com equipe de profissionais multidisciplinares e não um profissional autônomo inexperiente (peça 80, p. 8) .
	102. Reconhece que a atividade de auditoria externa obedece a protocolos, métodos e técnicas conhecidos e pré-estabelecidos, mas não concorda que seus padrões de desempenho e qualidade podem ser objetivamente definidos no edital.
	103. Alega (peça 80, p. 12) que o serviço de auditoria externa independente necessita de um 'acurado exame de similaridade', face à multiplicidade de aspectos que que precisam ser levados em consideração, o que seria possível somente com uma análise técnica das propostas dos licitantes.
	104. Segundo a EY, a complexidade e especificidade do trabalho, bem como a preocupação com a qualidade de sua execução (peça 80, p. 13) , justificam a utilização de licitação do tipo 'técnica e preço'.
	105. Essa especificidade dos serviços de auditoria externa independente demandaria, segundo a EY, a elaboração de uma proposta mais detalhada e complexa, o que requer um tempo maior para a sua construção, de modo a não estar 'banalizando a formalidade necessária e rifando os conhecimentos técnicos mínimos para a execução de serviços dessa natureza' (peça 80, p. 15) .
	106. Quanto à regularidade da Concorrência Corporativa 1/2018, a EY informa, a exemplo do que foi alegado pelo Sesi/MG e Senai/MG, que as exigências de qualificação técnica foram inseridas no edital da Concorrência Corporativa 1/2018 de modo a garantir que se fosse contratada uma empresa com a 'qualidade adequada', já que o objeto envolvia um faturamento de valor significativo (peça 80, p. 18) .
	107. A EY informa que, na qualidade de vencedora da Concorrência Corporativa 1/2018, reuniu todas as condições técnicas exigidas pelo edital e que estimou os seus honorários para os serviços descritos no edital com base em trabalhos similares, levando-se em consideração o escopo dos serviços propostos, o cronograma da prestação de serviços com base, entre outros fatores, na revisão preliminar dos registros e estrutura das entidades (peça 80, p. 19) .
	108. Aduz, ainda, que a licitação em tela estava revestida de juridicidade, legalidade e transparência, bem como que a EY cumpriu todas as exigências editalícias e sagrou-se vencedora do certame, razão pela qual a concessão de medida cautelar não pode ser mantida, pois atenta contra a legalidade 'e atingem diretamente, à EY, acarretando relevantes prejuízos financeiros; ônus impingido injustamente àquele que não deve suportá-lo' (peça 80, p. 19) .
	109. Reforçando essa tese, a EY informa que apenas participou e atendeu as exigências do edital, não podendo ser prejudicada por terceiros que não conseguiram (peça 80, p. 20) :
	'Desta forma, espera-se que a suspensão ordenada por V. Excelência, seja imediatamente revista, levando-se em conta o arcabouço argumentativo apresentado, pois a EY, na qualidade de empresa prestadora de serviços, tão somente participou da Concorrência Corporativa n. 1/2018, por atender as exigências do edital, e não pode ser prejudicada por terceiros que não conseguiam, redobrada a vênia, atender o edital, como o caso da empresa JK. Tampouco deve ser prejudicada pela empresa Maciel que vinha executando um serviço de baixa qualidade, como informado pelo SESI/MG e SENAI/MG no recurso de agravo constante nos autos do presente processo.'
	II.2.2 - Análise da resposta à oitiva
	110. No que diz respeito às informações em prol da Concorrência na contratação de serviços de auditoria externa independente, adota-se, por seus fundamentos, o mesmo exame realizado nestes autos, quando da análise das razões de justificativa trazidas pelo Sesi/MG e Senai/MG.
	111. Relativamente à regularidade da Concorrência Corporativa 1/2018, o que se questionou nas audiências realizadas junto ao Sesi/MG e Senai/MG foram os critérios de pontuação inseridos no Anexo II do Edital da concorrência, especificamente os itens '1', '2' e o constante das 'Disposições Gerais', que, por trazerem exigências exorbitantes, afastaram os potenciais licitantes interessados, de modo que somente a EY terminou por participar do certame, ferindo o princípio da isonomia, previsto no art. 3º da Lei 8.666/1993.
	112. Nesse sentido, a resposta da EY à oitiva realizada se ateve a informar que atendeu a todas as condições técnicas exigidas no edital e que o preço ofertado na concorrência foi calculado com base em trabalhos similares.
	113. Referidas informações não interferem no cerne da irregularidade questionada quando da concessão da cautelar, qual seja, a presença de exigências que restringiram a competitividade da Concorrência Corporativa 1/2018.
	III. Análise do agravo interposto pelo Sesi/MG e Senai/MG contra a decisão que concedeu a cautelar
	114. Trata-se de recurso de agravo (peças 19-23) interposto pelo Sesi/MG e Senai/MG, com fundamento no art. 289 do RITCU, contra decisão proferida mediante o Acórdão 904/2018-TCU-Plenário, que adotou medida cautelar em processo de representação formulada pela empresa Maciel Auditores S/S. sobre possíveis irregularidades na Concorrência Corporativa nº 1/2018, sob o tipo técnica e preço, conduzida pelo Departamento Regional do Senai no Estado de Minas Gerais (Senai-MG) e pelo Departamento Regional do Sesi no Estado de Minas Gerais (Sesi-MG) com vistas à contratação de serviços especializados de auditoria externa independente para a auditoria e a emissão de parecer sobre as demonstrações contábeis ou financeiras em prol das entidades do Sistema Fiemg, no exercício de 2018.
	115. A instrução desta unidade técnica (peça 37) analisou o agravo e propôs (peça 37, p. 14) o conhecimento do recurso, dando-lhe provimento, bem como revogar a medida cautelar, ressalvando que a instrução se deu no âmbito destes autos (TC Processo 010.234/2018-7) , que trata, conforme já dito no início desta peça, de denúncia, posteriormente reconhecida como representação, envolvendo a validade do cancelamento do Contrato de Prestação de Serviços 101.726/2016 (Peça 1, p. 44-50) .
	116. Concomitantemente, foi elaborada instrução (peça 43 do TC Processo 006.994/2018-0, posteriormente apensado a este processo) versando sobre o teor de representação formulada envolvendo supostas irregularidades na Concorrência Corporativa 1/2018, realizada com a finalidade de se contratar empresa de auditoria externa independente para executar os serviços anteriormente realizados pela empresa Maciel Auditores S/S.
	117. Na referida instrução, onde foram analisadas as supostas irregularidades no âmbito da Concorrência 1/2018, invocadas pela empresa JK Auditores S/S Ltda. - EPP, propôs-se a manutenção da cautelar, face aos fortes de indícios de que houve restrição de competitividade na referida licitação:
	'mantenham a suspensão do contrato firmado com a Ernst & Young S/S, motivado, desta vez, pela existência de elementos que possam causar lesão ao erário e ao interesse público (utilização indevida de modalidade de licitação; existência de cláusulas restritivas; previsão de desclassificação em análise técnica de proposta) e merecem ser analisados com maior profundidade por este Tribunal, em vista da real possiblidade de ter havido distorções na Concorrência Corporativa 1/2018;'
	118. Uma vez encaminhados os autos ao Gabinete do Relator, foi emitido despacho (peça 49) determinando a esta unidade técnica que:
		' (i) promovesse o referido apensamento do TC Processo 010.234/2018-7 ao TC Processo 006.994/2018-0, sem prejuízo de, eventualmente, promover o apensamento do TC Processo 006.994/2018-0 ao TC Processo 010.234/2018-7, se o sistema não permitir aquele apensamento por causa do referido agravo;
	(ii) manifestar-se uniformemente sobre a manutenção ou a revogação da aludida cautelar suspensiva, devendo submeter imediatamente o feito com o correspondente parecer ao meu Gabinete no caso, apenas, de concluir pela necessidade de pronta revogação da referida cautelar; e
	(iii) realizar todas as oitivas e audiências sugeridas originalmente no bojo do TC Processo 006.994/2018-0, promovendo a superveniente análise de mérito do feito com o subsequente envio do processo ao meu Gabinete.'
	119. Merece atenção o item (ii) do despacho, no qual é solicitado que esta unidade técnica se manifeste uniformemente acerca da manutenção ou revogação da cautelar suspensiva, justamente pelo fato desta Secex-MG ter se manifestado favorável à revogação (peça 37 destes autos) e à manutenção da cautelar (peça 43 do TC Processo 006.994/2018-0) .
	120. Isto posto, deve ficar claro que esta unidade técnica concordou com os motivos que levaram à rescisão do Contrato de Prestação de Serviços 101.726/2016, firmado entre o Sesi-MG/Senai-MG e a empresa Maciel Auditores S/S e tratado nestes autos (TC Processo 010.234/2018-7) .
	121. Entretanto, face às irregularidades na condução da Concorrência Corporativa 1/2018, referentes à restrição na competitividade da licitação e afronta ao princípio da isonomia insculpido no art. 3º da Lei 8.666/1993, tratados inicialmente no TC Processo 006.994/2018-0 e, atualmente, nestes autos (TC Processo 010.234/2018-7) por força do apensamento promovido, propõe-se a manutenção da cautelar concedida e a fixação de prazo para que o Sesi/MG e o Senai/MG adotem medidas visando declarar nulidade do processamento da Concorrência Corporativa 1/2018 e, de conseguinte, do Contrato 113.793/2018 (TC Processo 006.994/2018-0, peça 29, p. 59-68) , celebrado em 15/3/2018 com a empresa Ernst & Young Auditores Independentes S/S.
	122. Em 8/11/2018, o Sesi/MG e o Senai/MG protocolaram expediente colacionado como peça 81, no qual informam que, face à suspensão da Concorrência Corporativa 1/2018 e da rescisão do contrato anteriormente firmado com a Maciel Auditores S/S, pelo Sesi/MG e Senai/MG, não contam com apoio externo para certificação de suas demonstrações contábeis.
	123. Assim, informam que estão dando início a procedimento para contratação direta de auditoria externa independente, por dispensa de licitação.
	Da juntada recente de novos elementos (peças 84 a 86) 
	124. Em 11/12/2018, este processo, devidamente instruído, havia sido encaminhado para pronunciamento do titular da Secex-MG, quando, em 27/12/2018, o Sesi/MG e o Senai/MG novamente ingressam com novos documentos, inseridos como peças 84 e 85. A empresa Maciel, por sua vez, também fez juntar novo elemento, inserido como peça 86.
	125. Diante destes fatos, o secretário-substituto remeteu os autos para análise destes novos expedientes, antes de submetê-lo à apreciação do Relator.
	126. Os elementos de peças 84 e 85 se reportam à contratação direta de empresa de auditoria externa independente, mediante dispensa de licitação, na qual foi contratada a empresa Ernst & Young Auditores Independentes S/S.
	127. A contratação emergencial foi necessária, segundo o Sesi/MG e o Senai/MG, face ao exíguo prazo para que estes entes encerrem suas demonstrações contábeis anuais, cujo termo final se dará em 31/1/2019 e que abrangerá os atos praticados durante todo o exercício de 2018.
	128. Para a contratação emergencial foi promovida mediante pesquisa de mercado, tendo sido solicitado orçamento às seguintes empresas: KPMG Consultoria Ltda., Ernst & Young Auditores Independentes S/S, PriceWaterhouseCoopers e Deloitte Brasil Auditores Independentes Ltda.
	129. Somente as empresas Ernst & Young Auditores Independentes S/S e a Deloitte Brasil Auditores Independentes Ltda. apresentaram propostas (peça 84, p. 13) e a Ernst & Young foi a contratada por R$ 600.000,00, sendo que a Deloitte Brasil apresentou proposta de R$ 1.220.000,00.
	130. Para efeitos comprobatórios, o Sesi/MG e o Senai/MG anexaram extensa documentação (peças 84 e 85) , a saber:
	a) proposta da empresa Ernst & Young (peça 84, p. 15-95, peça 85, p. 1-13) ; e
	b) solicitação e justificativas para a realização da dispensa de licitação (peça 85, p. 14) , juntamente com o parecer jurídico do Sesi/MG e Senai/MG (peça 85, p. 15-20) , publicação do aviso de dispensa de licitação no Diário Oficial da União (peça 85, p. 21) , solicitação de elaboração de contrato a ser firmado entre a Fiemg e a empresa Ernst & Young (peça 85, p. 32) , que estipulou prazo de vigência com início em 3/12/2018 e término automático em 2/6/2019, independentemente de qualquer notificação judicial ou extrajudicial, não podendo ser prorrogado em nenhuma hipótese.
	131. Quanto à contratação emergencial, deve ser ressaltado que o art. 9º, inciso V, do Regulamento de Licitações e Contratos do Sesi/MG prevê expressamente a dispensa de licitação nos casos de emergência:
	'Art. 9º A licitação poderá ser dispensada:
	(...) V) nos casos de emergência, quando caracterizada a necessidade de atendimento a situação que possa ocasionar prejuízo ou comprometer a segurança de pessoas, obras, serviços, equipamentos e outros bens;'
	132. Já o art. 11 do referido regulamento, informa que as situações de dispensa serão circunstanciadamente justificadas pelo órgão responsável, inclusive quanto ao preço e ratificadas pela autoridade competente:
	'Art. 11. As dispensas, salvo os casos previstos nos incisos I e II do art. 9º, ou as situações de inexigibilidade, serão circunstanciadamente justificadas pelo órgão responsável, inclusive quanto ao preço e ratificadas pela autoridade competente.'
	133, Isso posto, cabe salientar que o Sesi/MG e o Senai/MG apenas informaram o valor da contratação emergencial, no montante de R$ 600.000,00, sem demonstração de como esse valor foi calculado, para um período de 6 (seis) meses, resultando em um custo de R$ 100.000,00 (cem mil reais) por mês.
	134. Cabe lembrar que o Contrato 113.793/2018 (TC Processo 006.994/2018-0, peça 29, p. 59-68) , decorrente da Concorrência 1/2018, firmado entre o Sesi/Senai/MG e a Ernst & Young, que se propõe venha a ser desconstituído como derivação da ilegalidade no procedimento licitatório que lhe deu ensejo, tinha duração de 12 meses e valor de R$ 979.999,92, perfazendo um valor mensal de R$ 81.666,66.
	135. Segundo o Sesi/MG e o Senai/MG, a diferença dos valores mensais, relativos aos Contratos 113.793/2018 e o emergencial, decorre do fato de que neste a auditagem ocorrerá uma única vez, o que poderá demandar mais recursos e disponibilização de um quantitativo maior de profissionais (peça 84, p. 13) :
	'A diferença de preços da Concorrência 1/2018 e na contratação emergencial possivelmente decorre do fato que a empresa contratada, a princípio, auditaria as entidades trimestralmente em um ano, o que demandaria maior custo na operacionalização dos serviços e mobilização de equipes. Já na contratação emergencial, o processo de auditoria ocorrerá uma única vez, o que poderá demandar mais recursos e disponibilização de um maior número de profissionais, considerando o prazo exíguo para a prestação dos serviços.'
	136. Assim, caberia solicitar ao Sesi/MG e Senai/MG, com fulcro no art. 9º, inciso V, do Regulamento de Licitações e Contratos do Sesi/MG, as justificativas quanto ao preço constante do contrato emergencial (R$ 100.000,00/mês) , acompanhados de planilhas e demais memoriais de cálculo que justifiquem o valor do contrato.
	137. Entretanto, entende-se que este fato, por versar acerca da regularidade da contratação emergencial, deve ser analisado em autos separados, haja vista se tratar de assunto distinto ao objeto da presente representação, que trata das irregularidades na contratação decorrente da Concorrência 1/2018, evitando-se, assim, uma morosidade maior no deslinde destes autos.
	138. O documento da empresa Maciel Auditores S/S (peça 86) também questiona a contratação emergencial do Sesi/MG e Senai/MG, mas sobre outra ótica, entendendo se tratar de descumprimento indireto do teor da cautelar adotada pelo Tribunal, vez se tratar do mesmo objeto e pactuado com a mesma empresa (peça 86, p. 3) , solicitando, por fim, a contratação emergencial:
	'Admoesta-se que embora a contratação da EY tenha ocorrido por melo de dispensa, trata-se do mesmo serviço que estava sobrestado, ou seja, a contratação direta foi um mecanismo para tornar legal o contrato suspenso.
	Ademais, a contratação da EY para executar um serviço que já estava suspenso (auditoria contábil) é um flagrante descumprimento da decisão, e até mesmo um deboche para com este Tribunal, pois foi contratada a mesma empresa que resta investigada.
	(...) Diante do exposto serve a presente para informar Vossa Excelência do descumprimento da decisão da medida cautelar por parte do órgão para que sejam tomadas as medidas cabíveis, anulando a contratação direta celebrada entre a FIEMG e a EY.'
	139. Analogamente à proposta feita em relação aos documentos apresentados pelo Sesi/MG e Senai/MG (peças 84 e 85) , entende-se que o expediente da Maciel Auditores S/S (peça 86) , por tratar de assunto afeto à contratação emergencial, deve, também, ser analisado em autos separados.
	IV. Conclusão
	140. Analisou-se nestes autos o mérito relativo à rescisão feita pelo Sesi/MG e Senai/MG do Contrato 101.726/2018, firmado com a Maciel Auditores, no qual esta unidade técnica concorda com o seu término.
	141. Como consequência, deve-se conhecer do agravo interposto pelo Sesi/MG e Senai/MG e, no mérito, dar-lhe provimento. 
	142. Também no bojo desse feito foi empreendida análise das irregularidades questionadas no TC Processo 006.994/2018-0, apenso a estes autos, por determinação do Relator, ao cabo da qual entende-se por não acolher as razões de justificativa apresentadas, face às irregularidades no procedimento licitatório, com cláusulas que restringiram a competitividade do certame e infringiram o princípio constitucional da isonomia. 
	143. De conseguinte, encontrando-se essas questões maduras, suscetíveis de serem apreciadas no mérito, propõe-se, com fundamento no art. 71, inciso IX, da Constituição Federal, c/c o art. 45 da Lei 8.443/1992, a fixação do prazo de 15 (quinze) dias para que o Sesi/MG e o Senai/MG adotem providências com vistas à anular a Concorrência Corporativa 1/2018 e, de conseguinte, o contrato dela derivado (Contrato 113.793/2018, celebrado em 15/3/2018 com a empresa Ernst & Young Auditores Independentes S/S) .
	144. Propõe-se, ainda, recomendar ao Sesi/MG e Senai/MG que, em licitações futuras visando a contratação de serviços de auditoria externa independente, avalie a conveniência e a oportunidade de adotar, obrigatoriamente, a modalidade pregão, preferencialmente sua forma eletrônica, para a aquisição de bens e serviços comuns; caso opte pela Concorrência, utilize o tipo menor preço.
	145. Por fim, cabe propor a formação de processo apartado para análise detalhada da regularidade da contratação emergencial feita pelo Sesi/MG e Senai/MG, inclusive quanto ao preço contratado, conjuntamente com os documentos constantes às peças 84, 85 e 86 destes autos.
	Proposta de encaminhamento
	146. Ante o exposto, submetem-se os autos, à consideração superior, propondo:
	146.1 conhecer as peças inaugurais deste feito e do TC Processo 006.994/2018-0, apenso, como representação, porquanto satisfeitos os requisitos de admissibilidade previstos nos arts. 234 e 235, do Regimento Interno deste Tribunal, e no art. 103, § 1º, da Resolução - TCU 259/2014, para, no mérito, considerá-las parcialmente procedente;
	146.2 conhecer do agravo interposto pelo Serviço Social da Indústria de Minas Gerais - Sesi/MG e Serviço Nacional de Aprendizagem Industrial de Minas Gerais - Senai/MG em face do deliberado no item 9.2 do Acórdão 904/2018-TCU-Plenário, nos termos do art. 289 do Regimento Interno-TCU, para, no mérito, dar-lhe provimento, ante os fundamentos expostos nos itens 23 a 57.3 da instrução de peça 37;
	146.3 rejeitar as razões de justificativas apresentadas pelos Srs. Cláudio Marcassa, Lúcio José de Figueiredo Sampaio e Bruno de Oliveira Lacerda, ante os fundamentos constantes dos itens 71 a 97 desta instrução, abstendo-se, contudo, de lhes aplicar multa, à vista das razões expostas em seu item 96.1;
	146.4 determinar, com fundamento no art. 71, inciso IX, da Constituição Federal, c/c o art. 45 da Lei 8.443/1992 que, no prazo de 15 (quinze) dias, a contar da ciência desta deliberação, o Serviço Social da Indústria de Minas Gerais - Sesi/MG e Serviço Nacional de Aprendizagem Industrial de Minas Gerais - Senai/MG adotem providências com vistas à anular a Concorrência Corporativa 1/2018 e, de conseguinte, o contrato dela derivado (Contrato 113793/2018, celebrado em 15/3/2018 com a empresa Ernst & Young Auditores Independentes S/S) , em razão da presença das seguintes irregularidades, que restringiram o caráter competitivo do certame licitatório e ofenderam o princípio constitucional da isonomia:
	a) comprovação na prestação de serviços de auditoria externa independente em empresas brasileiras de capital aberto com faturamento anual igual ou superior a 1 (um) bilhão de reais para efeitos de pontuação do item 2 do Anexo II;
	b) comprovação na prestação de serviços de auditoria externa independente em empresas de 'grande porte', para efeitos de pontuação do item 1 do Anexo II (peça 1, p. 42, do TC Processo 006.994/2018-0) , haja vista considerar de 'grande porte' aquelas que simultaneamente atendem às seguintes condições:
	b.1) ter Patrimônio Líquido igual ou superior a 800 (oitocentos) milhões de reais;
	b.2) ter Ativo Total igual ou superior a 1 (um) bilhão de reais;
	c) desclassificação das licitantes que deixarem de pontuar em quaisquer dos quesitos inseridos nas 'Disposições Gerais' do Anexo II do edital, infringindo o art. 2º do Regulamento de Licitações e Contratos do Sesi/Senai;
	146.5 recomendar ao Serviço Social da Indústria de Minas Gerais - Sesi/MG e Serviço Nacional de Aprendizagem Industrial de Minas Gerais - Senai/MG que:
	a) avaliem a conveniência e a oportunidade de adotar, obrigatoriamente, a modalidade pregão, preferencialmente sua forma eletrônica, para a aquisição de bens e serviços comuns e, caso opte pela Concorrência, utilize o tipo menor preço;
	b) sigam, por analogia, o prazo fixado no art. 24, inciso IV, da Lei 8.666/1993 (Acórdão 2522/2009-TCU-Segunda Câmara) , para o contrato emergencial de serviços de auditoria externa independente a ser celebrado;
	146.6	 determinar, nos termos do art. 43 da Resolução TCU 259/2014, à Secex/MG que constitua apartado, de natureza Representação, com reprodução por cópia das peças 84, 85 e 86, para análise detalhada da regularidade da contratação emergencial feita pelo Sesi/MG e Senai/MG, inclusive quanto ao preço contratado;
	146.7 dar ciência deste acórdão, assim como do relatório e do voto que o fundamentam, às representantes, à empresa Ernst & Young Auditores Independentes, à empresa JK Auditores S/S Ltda. e ao Serviço Social da Indústria de Minas Gerais - Sesi/MG e Serviço Nacional de Aprendizagem Industrial de Minas Gerais - Senai/MG;
	146.8 arquivar os presentes autos, com fulcro no art.  169, inciso III, do Regimento Interno/TCU, após processadas as comunicações pertinentes e atestado o cumprimento da medida determinada no item 146.4 acima."
3.	Enfim, o secretário da Sec-MG manifestou a sua concordância com a referida proposta do auditor federal, consignando o seu parecer à Peça 88 nos seguintes termos:
	"Ao pôr-me de acordo com os encaminhamentos propostos no item 146 e respectivos subitens da instrução de peça 87, bem como com a fundamentação exposta ao longo daquela peça técnica, faço algumas considerações adicionais para perfeito entendimento da matéria, vez se tratar de situação sui generis.
	Em 7/3/2018, protocolizou-se no Tribunal petição, com pedido de deferimento de liminar, oriunda da empresa JK Auditores S/S Ltda. - EPP, dando conta de possíveis irregularidades no processo licitatório promovido pela FIEMG na modalidade Concorrência Corporativa nº 1/2018, tipo Técnica e Preço, tendo por objeto a contratação de empresa especializada, visando à prestação de serviços de auditoria externa independente, para auditagem e emissão de parecer das demonstrações contábeis/financeiras das entidades que compõem o Sistema FIEMG, relativas ao exercício social de 2018. Tal documentação deu azo à autuação do TC Processo 006.994/2018-0, de natureza Representação.
	Instrução inaugural datada de 9/3/2018 propôs a realização de oitiva prévia dos entes licitantes (Sesi/DRMG e Senai/DR-MG) , o que foi acolhido pelo Relator em despacho de peça 10, datado de 21/3/2018. 
	Quando as medidas processuais determinadas vinham sendo realizadas no âmbito do TC Processo 006.994/2018-0, adveio, em 26/3/2018, o ingresso no Tribunal de peça originalmente nominada de denúncia, de autoria da empresa Maciel Auditores, tratada nestes autos (TC Processo 010.234/2018-7) , onde arguida, como causa única, a suposta rescisão imotivada do Contrato de Prestação de Serviços 101.726/2016, então executados pela denunciante, e da realização de licitação para contratação de empresa para a realização dos mesmos serviços, a um custo mensal onze vezes superior àquele previsto no contrato rescindido, contratação essa processada justamente através da Concorrência Corporativa nº 1/2018, já objeto do TC Processo 006.994/2018-0.
	Mediante despacho do Relator à peça 8, datado de 18/4/2018, foi adotada medida cautelar determinando a suspensão dos atos inerentes à Concorrência Corporativa nº 1/2018 e a promoção de oitiva dos entes envolvidos para que se manifestassem quanto aos pontos suscitados. Referido ato decisório foi posteriormente referendado pelo Pleno (Acórdão 904/2018-TCU-Plenário, peça 13) . Contra esse despacho foi interposto recurso de agravo em 30/4/2018 (peças 19 a 23) .
	A tramitação, em paralelo, de feitos com conexão parcial de objeto - tendo por ponto comum a Concorrência Corporativa nº 1/2018, o primeiro diretamente; e o segundo por via oblíqua - deu ensejo a certo embaraço processual, mitigado pelas medidas determinadas por Sua Excelência no despacho de peça 52 do TC Processo 006.994/2018-0.
	Nesse estágio processual, a despeito de se propor dar provimento ao agravo interposto no âmbito do TC Processo 010.234/2018-7, o que, por inferência lógica, implicaria a revogação da cautelar, autorizando-se o seguimento da execução do contrato derivado do procedimento licitatório impugnado, conforme, inclusive, aventado nos itens 57 e 60, 'b' da instrução de peça 37 deste TC Processo 010.234/2018-7; a circunstância de correr em paralelo feito em que suscitados outros fatos irregulares envolvendo o processamento da mesma Concorrência 1/2018 - motivadores da realização de audiências e oitivas dos envolvidos, cujas defesas se propõe não acatar -, justificaram a proposição de mérito, por se entender aplicável a parte final do art. 276, § 6º, do RITCU (causa madura) , de fixação de prazo para anulação do certame e do contrato dele decorrente, nos termos do art. 49, § 2º, da Lei 8.666/1993, medida essa que absorve a manutenção da medida cautelar."
4.	Foi apensado ao presente feito, contudo, o TC-Processo 006.994/2018-0 para tratar de representação formulada pela JK Auditores S/S Ltda. - EPP sobre irregularidades na mesma Concorrência nº 1/2018, tendo o despacho acostado à Peça 52 determinado o apensamento desse feito ao presente processo para o julgamento em conjunto e em confronto.  
	É o Relatório.

8.1. Luís Felipe Canto Barros (OAB-RS 65.230), entre outros, representando a Maciel Auditores S/S e a JK Auditores S/S Ltda.;  
8.2. Adriana Moura Nogueira (OAB-DF 16.718), entre outros, representando o Senai-MG e o Sesi-MG.

Não atuou.

REPRESENTAÇÃO. SENAI-MG. SESI-MG. CONCORRÊNCIA CORPORATIVA Nº 1/2018. POSSÍVEL RESCISÃO IMOTIVADA DE VIGENTE CONTRATO. EVENTUAL CONTRATAÇÃO POSTERIOR POR VALOR BASTANTE SUPERIOR AO VIGENTE CONTRATO. CERCEAMENTO DO CARÁTER COMPETIVO DO CERTAME. CONCESSÃO DE CAUTELAR SUSPENSIVA. OITIVA. AGRAVO. CONHECIMENTO DA REPRESENTAÇÃO NO TC 006.994/2018-0. PROCEDÊNCIA PARCIAL. NÃO PROVIMENTO AO AGRAVO. PREJUÍZO AO REFERIDO PEDIDO DE CAUTELAR, POR PERDA DE OBJETO. DETERMINAÇÃO. CIÊNCIA.

DENÚNCIA (DEN)

Secretaria do TCU no Estado de Minas Gerais (Sec-MG).

Trata-se de representação, com pedido de cautelar suspensiva, formulada pela Maciel Auditores S/S sobre possíveis irregularidades na Concorrência Corporativa nº 1/2018 conduzida pelo Departamento Regional do Senai no Estado de Minas Gerais (Senai-MG) e pelo Departamento Regional do Sesi no Estado de Minas Gerais (Sesi-MG) , sob o tipo técnica e preço, com vistas à contratação de serviços especializados de auditoria externa independente para a auditoria e a emissão de parecer sobre as demonstrações contábeis ou financeiras em prol das entidades do Sistema Fiemg no exercício de 2018.
2. 	A presente representação já foi, preliminarmente, conhecida pelo Acórdão 904/2018-TCU-Plenário, devendo o TCU conhecer, contudo, da representação autuada no TC Processo 006.994/2018-0 (apenso) .
3.	No mérito, ao incorporar o parecer da unidade técnica a estas razões de decidir, entendo que a presente representação deve ser considerada parcialmente procedente.
4.	No bojo do TC Processo 006.994/2018-0, o Tribunal já teria cuidado de outra representação formulada pela JK Auditores S/S Ltda. - EPP sobre irregularidades nos itens do edital da mesma Concorrência nº 1/2018 e, por isso, proferi o despacho acostado à Peça 10 do aludido processo para determinar a promoção da prévia oitiva do Senai-MG e do Sesi-MG, além da oitiva da empresa porventura sagrada vencedora no certame, para que se manifestassem sobre todos os indícios de irregularidade na Concorrência Corporativa nº 1/2018 e, especialmente, sobre os requisitos de qualificação técnica com possível restrição à competição, a partir das seguintes falhas: 
	a) o edital imporia, como critério de pontuação e de avaliação técnica do concorrente, a comprovação da prestação de serviços de auditoria externa em empresas brasileiras de capital aberto com o vultoso faturamento anual igual ou superior a um bilhão de reais; e
	b) o item III do edital (Documentos de Qualificação Técnica) exigiria que a empresa licitante comprovasse a pontualidade na solicitação de revisão efetuada pelo Comitê Administrador da Revisão Externa de Qualidade (CRE) , segundo a Resolução CFC 1.323/2011 e a Instrução CVM 308, por meio de ofício, parecer, relatório ou outro documento comprobatório de regularidade emitido pelo aludido comitê administrador.
5.	Já no presente processo, prolatei o despacho à Peça 8 e determinei o apensamento do TC Processo 006.994/2018-0 a este feito, para a apreciação em conjunto e em confronto, sem prejuízo de conceder a suscitada cautelar, nos termos do art. 276 do RITCU, para que o Senai-MG e o Sesi-MG suspendessem todos os atos inerentes à Concorrência Corporativa nº 1/2018, aí incluídos todos os atos de execução inerentes ao eventual subsequente contrato, tendo determinado, ainda, a oitiva das partes para que se manifestassem sobre todos os indícios de irregularidade na Concorrência Corporativa nº 1/2018 e, especialmente, sobre a falta de motivação no tocante à rescisão do Contrato de Prestação de Serviços nº 101.726/2016 (celebrado com a Maciel Auditores S/S) e a realização de licitação para a subsequente contratação de empresa a preço bastante superior ao anteriormente contratado.
6.	Inconformadas, as aludidas entidades do sistema "S" interpuseram o correspondente agravo, à Peça 19, contra a referida cautelar suspensiva referendada pelo Acórdão 904/2018-TCU-Plenário.
7.	Após a análise do referido agravo, com as respostas às oitivas (Peça 37) , a então Secex-MG propôs a revogação da aludida cautelar suspensiva, aduzindo, para tanto, que pareceria estar devidamente justificada a rescisão do Contrato nº  101.726/2018 celebrado com a Maciel Auditores, além de informar que, em face do agravo interposto, não seria possível apensar o presente processo ao TC Processo 006.994/2018-0, por recusa do sistema informatizado do Tribunal. 
8.	Contudo, no âmbito do TC Processo 006.994/2018-0, a unidade técnica propôs que a cautelar concedida nestes autos fosse mantida, face de as irregularidades ali noticiadas terem sido confirmadas, além de sugerir a oitiva da Ernst & Young (empresa vencedora do certame) e a audiência de Cláudio Marcassa (diretor do Senai-MG) , Lúcio José de Figueiredo Sampaio (diretor do Sesi-MG) e Bruno de Oliveira Lacerda (presidente da Comissão Permanente de Licitação Integrada - Coperli) .
9.	Diante dessa divergência de propostas, proferi o despacho em 1º/8/2018, à Peça 52 do TC Processo 006.994/2018-0, e determinei o imediato retorno dos mencionados processos à unidade técnica para que adotasse as seguintes medidas: 
	(i) o apensamento do TC Processo 010.234/2018-7 ao TC Processo 006.994/2018-0, sem prejuízo de, eventualmente, promover o apensamento do TC Processo 006.994/2018-0 ao TC Processo 010.234/2018-7, se o sistema não permitir aquele apensamento por causa do referido agravo; 
	(ii) a manifestação uniforme sobre a manutenção ou a revogação da aludida cautelar suspensiva, devendo submeter imediatamente o feito com o correspondente parecer ao Ministro-Relator no caso, apenas, de concluir pela necessidade de pronta revogação da referida cautelar; e 
	(iii) a realização da oitiva e da audiência sugeridas originalmente no bojo do TC Processo 006.994/2018-0, promovendo a superveniente análise de mérito do feito com o subsequente envio do processo ao Ministro-Relator.
10.	Em sua derradeira intervenção nestes autos (parecer de 19/2/2019, à Peça 87) , a atual Sec-MG apresentou a sua proposta no sentido de o Tribunal considerar parcialmente procedente o pleito formulado nas aludidas representações (TC Processo 010.234/2018-7 e TC Processo 006.994/2018-0) , aduzindo, ainda, considerações sobre a anulação da Concorrência Corporativa nº 1/2018, com o subsequente contrato público, e sobre o provimento ao agravo interposto, além de propor, nos termos do art. 43 da Resolução TCU nº 259, de 2014, a constituição de processo apartado de representação para a análise detalhada da regularidade da contratação emergencial promovida pelo Sesi-MG e Senai-MG, aí incluída a avaliação sobre o preço contratado.
11.	Por esse ângulo, passo a discorrer sobre os principais aspectos do feito.
I - Do agravo.
12.	Como visto, o Senai-MG e do Sesi-MG interpuseram o correspondente agravo contra a cautelar suspensiva referendada pelo Acórdão 904/2018-TCU-Plenário, diante da suposta falta de motivação para a rescisão do Contrato de Prestação de Serviços nº 101726/2016 (celebrado com a Maciel Auditores S/S) e a consequente realização de licitação para a subsequente contratação de empresa com preço bem superior ao anteriormente contratado.
13.	O referido agravo foi por mim recebido sem o efeito suspensivo, nos termos do art. 289, § 4º, do RITCU, em função do risco de ineficácia da futura decisão de mérito do TCU, e, assim, determinei o envio dos autos à unidade técnica para se manifestar sobre o aludido agravo, sem prejuízo de, se possível, já se manifestar também sobre o mérito do feito, ficando autorizada, para tanto, a realização de oitivas, audiências e inspeções, entre outras medidas saneadoras necessárias (Peça nº  30) .
14.	À Peça 19 e, posteriormente, à Peça 38 (com esclarecimentos adicionais) , os agravantes alegaram, em síntese, que: (i)  a rescisão imotivada do anterior contrato se configuraria como faculdade de ambas as partes e estaria, expressamente, prevista tanto no edital da Concorrência Corporativa n° 12/2016 quanto no Contrato n° 101.726/2016; (ii) a deficiência na prestação dos serviços da Maciel Auditores teria sido anunciada; e (iii) a instauração de novo certame com as novas exigências para as capacidades técnica, operacional e gerencial teria surgido como opção para garantir a prestação de melhor serviço de auditoria externa independente, demandando a contratação em valor superior ao estabelecido no referido contrato rescindido.
15.	Após a análise do feito, com esses argumentos, a então Secex-MG teria ratificado a análise já acostada à Peça 37 e, assim, apresentado a proposta de conceder o provimento ao referido recurso.
16.	Deixo, todavia, de propor o acolhimento da aludida proposta, já que, a despeito da possibilidade de rescisão do contrato com a Maciel Auditores, não se mostraram satisfatórias as ponderações sobre a inclusão das novas exigências no novel certame, nem sobre a suposta majoração dos valores observados na subsequente contratação, devendo o TCU negar provimento, pois, ao referido agravo com vistas a manter a aludida cautelar suspensiva sobre todos os atos inerentes à Concorrência Corporativa nº 1/2018, aí incluídos todos os atos de execução inerentes ao subsequente contrato com a Ernst & Young.
II - Do TC Processo 010.234/2018-7.  
17.	Os elementos trazidos aos autos, em resposta às oitivas, não teriam afastado as irregularidades fundamentadoras da referida cautelar no âmbito destes autos. 
18.	Os esclarecimentos sobre a rescisão do contrato com a Maciel Auditores teriam relevado a falta de motivação prévia para o referido ato, visto que, somente após o chamamento do TCU, os gestores manifestaram-se no sentido de a suposta deficiência na prestação dos serviços de auditoria independente ter se constituído como motivo para o antecipado término do referido contrato (com menor preço) .
19.	Inobstante a discricionariedade no referido ato, as entidades do sistema "S" devem observar os princípios norteadoras da administração pública e, no presente caso concreto, não teriam sido respeitados os princípios da motivação e da economicidade.  
20.	Não por acaso, a unidade técnica anotou, à Peça 37, que a imotivada rescisão do Contrato de Prestação de Serviços nº 101.726/2016 (com a Maciel Auditores S/S) afrontaria o princípio da motivação e a jurisprudência do TCU, a exemplo dos Acórdãos 2.826/2014 e 3.239/2013, do Plenário.
21.	As supostas justificativas para a nova contratação em valor superior à anterior contratação, para serviços semelhantes, não merecem acolhida, até porque os critérios de qualificação técnica e as condições para a permanência do certame afrontariam os princípios da competividade na licitação e da isonomia.     
22.	Em seu parecer à Peça 37, a unidade técnica teria assinalado, nesse ponto, que a realização da Concorrência Corporativa n° 1/2018 para a contratação de empresa com preço bastante superior ao anteriormente contratado, sem a devida divulgação prévia da motivação desse ato, ofenderia os princípios da motivação e da publicidade, além da jurisprudência do TCU.
23.	Não fosse o bastante, as irregularidades detectadas no bojo do TC Processo 006.994/2018-0 também indicariam a ocorrência de restrição à competição no certame, já que a imposição dos aludidos requisitos patrimoniais para a qualificação técnica teria resultado na participação de apenas 1  (um) licitante apto no certame, tendendo a configurar, inclusive, o inaceitável direcionamento da licitação.  
24.	Por essa linha, foi deferida a aludida cautelar suspensiva, diante, principalmente, dos indícios de prejuízo ao patrimônio do Sesi-MG e do Senai-MG, em face da iminente contratação da nova empresa sob o valor de R$ 979.999,92, por 12 meses, em detrimento do contrato então vigente sob o valor de R$ 373.944,00, por 50 meses.
25.	O TCU deve considerar, portanto, a presente representação parcialmente procedente, confirmando, então, a aludida cautelar suspensiva, sem prejuízo de enviar a determinação para a anulação do mencionado certame, com o eventual contrato decorrente. 
III - Do TC Processo 006.994/2018-0 (apenso) .  
26.	No bojo do presente processo, a unidade técnica também analisou as respostas à audiência e à oitiva suscitadas no âmbito do referido TC Processo 006.994/2018-0, quando teriam sido chamados em audiência os Srs. Cláudio Marcassa, Lúcio José de Figueiredo Sampaio e Bruno de Oliveira Lacerda, além de ter sido promovida a oitiva da Ernst & Young Auditores Independentes S/S, em face das seguintes irregularidades:
	(i) comprovação da prestação de serviços de auditoria externa independente em empresas brasileiras de capital aberto com o faturamento anual igual ou superior a R$ 1 bilhão, para efeito da pontuação prevista no item 2 do Anexo II (Peça 1, p. 42, do TC-Processo 006.994/2018-0) , infringindo os arts. 2º e 12, II, "b" do Regulamento de Licitações e Contratos do Sesi-Senai, além de comprometer a competitividade da licitação;
	(ii) comprovação da prestação de serviços de auditoria externa independente em empresas de grande porte, para efeito da pontuação prevista no item 1 do Anexo II, afrontando os arts. 2º e 12, II, "b", do Regulamento de Licitações e Contratos do Sesi-Senai, além de configurar o uso de cláusula restritiva à competitividade do certame, por considerar, como grande porte, as licitantes que simultaneamente atenderem às seguintes condições:
	(a) ter patrimônio líquido igual ou superior a R$ 800 milhões;
	(b) ter ativo total igual ou superior a R$ 1 bilhão;
	(iii) desclassificação de licitantes, por deixarem de pontuar em quaisquer dos quesitos inseridos nas "Disposições Gerais" do Anexo II do edital, infringindo o art. 2º do Regulamento de Licitações e Contratos do Sesi/Senai;
	(iv) não utilização de licitação na modalidade pregão, como previsto no Regulamento de Licitações e Contratos do Sesi-MG e Senai-MG, para a contratação de serviços de auditoria externa independente, a despeito de poderem ser considerados como serviços comuns (v.g.: Acórdão 1046/2014-TCU-Plenário) .
27.	Em suas respostas, os responsáveis aduziram que o regulamento de licitações do Sesi e do Senai não obrigaria a adoção do pregão, anotando que a escolha dessa modalidade se configuraria como discricionariedade administrativa e que o pregão seria inaplicável ao caso concreto. 
28.	Eles argumentaram, ainda, que os critérios de qualificação técnica visariam ao atendimento do serviço, com qualidade superior e com mais itens, pela nova contratada, aí incluída a criação do comitê de auditoria para a avaliação e efetividade dos controles internos das entidades do Sistema Fiemg.
29.	A utilização do pregão, a partir dos regulamentos próprios do Sesi-Senai, deve estar pautada pelos princípios gerais da licitação e, por esse ângulo, não se vislumbra a necessidade de, no presente momento, o TCU recomendar que o Sesi-MG e o Senai-MG avaliem a conveniência de passarem a adotar, obrigatoriamente, o pregão para a aquisição de bens e serviços comuns, até porque essa medida deve ser apreciada em cada caso concreto, sem prejuízo de, aí, o gestor assumir a responsabilidade pelo eventual dano ao erário resultante de contratação promovida, com maior preço, diante do prévio uso de concorrência, em face da concomitante identificação de outra contratação similar promovida, com menor preço, diante do prévio uso do pregão.
30.	A exigência dos malsinados requisitos técnicos bem evidenciou o cerceamento ao caráter competitivo da presente concorrência, não merecendo ser acolhida a suposta argumentação de melhoria na prestação dos correspondentes serviços, até porque, entre as 18 empresas prestadoras de serviços de auditoria externa que teriam retirado o edital, somente 1  (uma) empresa teria participado da concorrência e se sagrado vencedora, assim, do referido certame, com evidente desrespeito, então, ao princípio da busca à proposta mais vantajosa para a administração.  
31.	Por outro lado, o conceito de empresa com grande porte teria ferido os princípios da isonomia e da razoabilidade, já que não haveria proporcionalidade, necessidade, nem adequação, em exigir que os licitantes tivessem realizado serviços de auditoria independente externa em empresas com patrimônio líquido ou ativo total superior ao valor de R$ 1 bilhão, sem a devida motivação prévia, pois a capacidade técnico-operacional da empresa de auditoria poderia ser eventual expandida em face do aludido patrimônio das empresas porventura auditadas. 
32.	Também não se justificaria o argumento de a complexidade da licitação, com o consequente aumento sobre o valor dos serviços contratados, decorrer dos montantes geridos pelas entidades do sistema Fiemg, tendo a unidade técnica assinalado, nesse ponto, que os serviços de auditoria externa independente contariam com extensa normatização, detalhando até mesmo as responsabilidades e a capacitação técnica dos profissionais, nos termos das Normas Brasileiras de Contabilidade (NBC) , e essa padronização facilitaria o emprego das técnicas na prestação do serviço de auditoria sobre as empresas de portes distintos, com a necessidade, apenas, de se adequar o tamanho do quando de pessoal com o tempo de trabalho, não subsistindo, pois, a suposta correlação direta entre o patrimônio a ser auditado e o absurdo incremento no valor dessa nova contratação.
33.	O TCU também deve conhecer, portanto, da representação formulada no bojo do referido TC Processo 006.994/2018-0 para, no mérito, considerá-la parcialmente precedente, sem prejuízo de considerar prejudicado o pedido de cautelar suspensiva formulado pela JK Auditores S/S Ltda. - EPP, diante do pronto julgamento final do feito. 
IV - Da contratação emergencial.
34.	A unidade técnica informou, enfim, que o Sesi-MG e o Senai-MG teriam acostado os novos elementos, às Peças 84 e 85, com a notícia sobre a contratação direta Ernst & Young Auditores Independentes S/S, por dispensa de licitação fundada em suposta emergência, diante do exíguo prazo para o encerramento das suas demonstrações contábeis anuais, em face de o correspondente termo final ter ocorrido em 31/1/2019 para a escrituração inerente ao exercício de 2018.
35. 	A referida contratação emergencial teria sido promovida após a suposta pesquisa de mercado, em relação, somente, à Ernst & Young Auditores Independentes S/S e à Deloitte Brasil Auditores Independentes Ltda., tendo a Ernst & Young sido contratada pelo valor de R$ 600.000,00 durante o período de 3/12/2018 a 2/6/2019 sob o preço mensal, então, de R$ 100.000,00.
36.	Por sua vez, a Maciel Auditores S/S teria acostado o seu expediente, à Peça 86, aduzindo que a emergencial contratação promovida pelo Sesi-MG e Senai-MG configuraria o indireto descumprimento da aludida cautelar suspensiva, já que se trataria de contratação, com idêntico objeto, junto à mesma empresa envolvida na licitação suspensa. 
37.	Após a análise desse achado, a unidade técnica suscitou a necessidade de justificativa sobre o valor da aludida contratação emergencial, já que o Contrato nº 113.793/2018 celebrado entre o Sesi-Senai e a Ernst & Young, a partir da malsinada Concorrência nº 1/2018, preveria a duração de 12 meses sob o valor total de R$ 979.999,92, perfazendo o valor mensal de R$ 81.666,66, enquanto o referido contrato com a Maciel Auditores preveria a duração de 50 meses sob o valor total de R$ 373.944,00, perfazendo o valor mensal de R$ 7.478,88.
38.	Mostra-se adequada, pois, a proposta da unidade técnica para que a regularidade e a economicidade da referida contratação emergencial seja avaliada pelo TCU, ante o possível superfaturamento em comparação com os aludidos contratos, além dos demais parâmetros de mercado, devendo essa avaliação ser procedida, contudo, em processo apartado de fiscalização, com a avaliação, aí também, do possível descumprimento à aludida cautelar suspensiva outrora deferida pelo Tribunal.
V - Das considerações finais.
39.	Entendo, portanto, que o TCU deve, no mérito, conhecer das representações autuadas no TC Processo 010.234/2018-7 e no TC Processo 006.994/2018-0 (apenso) para, no mérito, considerá-las parcialmente procedente, sem prejuízo de negar provimento ao agravo interposto e de considerar prejudicado o pedido de cautelar formulado pela JK Auditores S/S Ltda. - EPP, prolatando todas as determinações ora anunciadas nestas razões de decidir.
	Ante o exposto, pugno pela prolação do Acórdão ora submetido a este Colegiado.
TCU, Sala das Sessões, em 20 de março de 2019.
Ministro-Substituto ANDRÉ LUÍS DE CARVALHO 
Relator